臺灣臺中地方法院民事判決　　　　　　　100年度訴字第355號
原　　　告　黃光星
被　　　告　黃珮瑜
被　　　告　黃正瑜
被　　　告　黃立瑜
上　二　人
法定代理人　錦芬
被告兼黃正
瑜、黃立瑜
法定代理人
及上三人訴
訟代理人　　黃光誼
被　　　告　黃大祐
　　　　　　黃大千
被告兼上二
人訴訟代理
人　　　　　林麗玉
上列當事人間請求清償債務事件，本院於民國100年6月28日言詞
辯論終結
，判決如下：
    主      文
原告之訴及假執行之聲請均駁回。
訴訟費用由原告負擔。
    事實及理由
壹、程序事項：
一、民事訴訟法上所謂一事不再理之原則，乃指同一事件已有確
    定之終局判決而言。所謂同一事件，必同一當事人，就同一
    訴訟標的而為訴之同一聲明，若此三者有一不同，自不得謂
    為同一事件(最高法院86年度台上字第3088號、90年度台抗
    字第221號裁判要旨參照)。查原告前曾以民法第1153條繼承
    債務之連帶責任法律關係，對被告黃光誼起訴，主張其應按
    應繼分比例負擔訴外人即原告與被告黃光誼之共同被繼承人
    黃至善之借款債務，而應償還原告代為清償黃至善債務之款
    項，案經本院於民國98年12月22日以98年度訴字第2539號判
    決確定。本件原告係主張其代被繼承人黃至善以主債務人身
    分償還借款債務後，致連帶保證人即被告黃光誼同免責任，
    而依民法第281條連帶債務內部求償規定，請求被告黃光誼
    償還應分擔之部分。查前、後事件之請求權基礎並不相同，
    係不同之訴訟標的，依上開說明，非同一事件，故本件起訴
    並不違反一事不再理原則，先予說明。
二、按訴狀送達後，原告不得將原訴變更或追加他訴。但有下列
    各款情形之一者，不在此限：(一)被告同意者。(二)請求之
    基礎事實同一者。(三)擴張或減縮應受判決事項之聲明者。
    (四)因情事變更而以他項聲明代最初之聲明者。(五)該訴訟
    標的對於數人必須合一確定時，追加其原非當事人之人為當
    事人者。(六)訴訟進行中，於某法律關係之成立與否有爭執
    ，而其裁判應以該法律關係為據，並求對於被告確定其法律
    關係之判決者。(七)不甚礙被告之防禦及訴訟之終結者。被
    告於訴之變更或追加無異議，而為本案之言詞辯論者，視為
    同意變更或追加。民事訴訟法第255條定有明文。查原告起
    訴時係請求被告黃光誼給付新臺幣(下同)454萬1894元及自
    95年6月20日起至清償日止，按年息5%計算之利息；及請求
    被告林麗玉、黃大祐、黃大千連帶給付164萬5775元，及自
    95年6月20日起至清償日止，按年息5%計算之利息。嗣於100
    年6月18日審理時引用其100年5月13日民事準備狀，而變更
    訴之聲明為：請求被告黃光誼給付288萬3202元及自95年6月
    20日起至清償日止，按年息5%計算之利息；及請求被告林麗
    玉、黃大祐、黃大千連帶給付161萬0856元，及自95年6月20
    日起至清償日止，按年息5%計算之利息；並追加黃珮瑜、黃
    正瑜、黃立瑜為被告，請求被告黃珮瑜、黃正瑜、黃立瑜連
    帶給付374萬1062元及自95年6月20日起至清償日止，按年息
    5%計算之利息。其對於被告黃光誼、林麗玉、黃大祐、黃大
    千請求部分，核屬減縮應受判決事項之聲明，與上開規定相
    符，應予准許；另關於追加被告黃珮瑜、黃正瑜、黃立瑜之
    部分，因被告對此均無異議，而為本案之言詞辯論，視為同
    意追加，與上開要件相符，應予准許，併予敘明。
貳、原告主張：
一、緣訴外人黃至善、黃好為夫妻，共育有原告黃光星及黃光英
    、黃光隆、黃慧敏。黃好於50年8月24日死亡。黃光隆於99
    年7月4日死亡後，由其配偶即被告林麗玉、其子即被告黃大
    祐、黃大千共同繼承。黃好死後，黃至善再娶訴外人黃張瓊
    煙，生有一子即被告黃光誼。黃光誼娶錦芬後，生有子女
    即被告黃珮瑜、黃正瑜、黃立瑜。黃張瓊煙於99年9月28日
    死亡後，黃光誼拋棄對黃張瓊煙之繼承，由黃珮瑜、黃正瑜
    、黃立瑜繼承。
二、黃至善於86年7月31日邀同黃張瓊煙、黃光誼為連帶保證人
    ，簽立如原證3借據，向臺中市第三信用合作社（嗣已改制
    為三信商業銀行）借款200萬元(下稱第一借款債務)；另於
    86年12月15日邀同黃張瓊煙、黃光隆為連帶保證人，簽立如
    原證2借據，向三信商業銀行借款200萬元(下稱第二借款債
    務)。黃至善於87年3月5日死亡後，就第一借款債務、第二
    借款債務，均未按期清償，而有違約欠款情形發生。原告因
    繼承關係，於95年6月19日以黃至善之借款主債務人地位清
    償上開欠款，此有原證4之債務部分償還證明書可憑，其中
    就黃張瓊煙、黃光誼擔任連帶保證人之第一借款債務，清償
    本金1,633,422元、利息違約金406,539元，共計2,039,961
    元；就黃張瓊煙、黃光隆擔任連帶保證人之第二債務，清償
    本金1,099,116元、利息違約金443,497元，共計1,542,613
    元。又關於上開銀行借款債務，原告給付訴訟費用206,324
    元予三信商業銀行，依上述黃光誼、黃光隆應負擔之債務金
    額比例，其應負擔之訴訟費用分別為90,245元、68,243元。
    按連帶債務人中之一人，因清償、代物清償、提存、抵銷或
    混同，致他債務人同免責任者，得向他債務人請求償還各自
    分擔之部分，並自免責時起之利息。民法第281條定有明文
    。黃至善為上開銀行借款債務之主債務人，黃張瓊煙、黃光
    誼、黃光隆為連帶保證人，就上開債務負連帶清償之責，原
    告代其父黃至善以主債務人身分清償上開借款債務後，即得
    請求連帶保證人等償還各自分擔之部分。爰依民法第281條
    之規定請求：黃光誼給付原告2,130,206元(計算式：2,039,
    961 +90,245 =2,130,206)及自95年6月20日起至清償日止，
    按年息5%計算之利息；黃光隆之繼承人即被告林麗玉、黃大
    祐、黃大千連帶給付原告1,610, 856元(計算式：1,542,613
    +68,243=1,610,856)及自95年6月20日起至清償日止，按年
    息5%計算之利息；黃張瓊煙之被繼人即被告黃珮瑜、黃正瑜
    、黃立瑜連帶給付原告3,741,062元(計算式：1,610,856+2,
    130,206=3,741,062)。
三、依民法第1173條第1項規定：「繼承人中有在繼承開始前因
    結婚、分居或營業，已從被繼承人受有財產之贈與者，應將
    該贈與價額加入繼承開始時被繼承人所有之財產中，為應繼
    遺產。」黃至善於87年3月5日亡故，因故未申報遺產稅，嗣
    財政部臺灣省中區國稅局於97年6月5日發給遺產稅繳清證明
    書，原告檢視遺產種類，發現在黃至善在繼承開始前之85至
    87年間，贈與多筆款項予黃光誼，合計為225萬8987元。當
    時黃光誼經營超商，該贈與款係營業周轉所需，又每筆贈與
    金額皆在10萬元以上，非屬為黃至善支出之小金額修繕費、
    生活費。被告黃光誼所取得之贈與款已超過其應繼分，應返
    還全體繼承人。該贈與款係不當得利，而不當得利之時效為
    15年。又黃至善有六位繼承人，每人可得請求之金額為376,
    498元，且繼承人黃慧敏已將上述應繼遺產376,498元債權讓
    與原告。原告以起訴狀繕本送達作為債權讓與之通知，故被
    告黃光誼應給付原告752,996元。連同上述黃光誼應給付之
    2,130,206元，合計黃光誼應給付原告2,883,202元。
四、並聲明：1、被告黃光誼應給付原告2,883,202元，及自95年
    6月20日起至清償日止，按年息5%計算之利息。2、被告林麗
    玉、黃大祐、黃大千應連帶給付原告1,610,856元，及自95
    年6月20日起至清償日止，按年息5%計算之利息。3、被告黃
    珮瑜、黃正瑜、黃立瑜應連帶給付原告3,741,062元，及自
    95年6月20日起至清償日止，按年息5%計算之利息。4、願供
    擔保請准宣告假執行。
參、被告抗辯：
一、黃光誼、黃珮瑜、黃正瑜、黃立瑜部分：關於原證4之債務
    部分償還證明書所示之借款債務，原告償還之金錢來源，係
    出租黃至善所有之坐落台中市○○段177之23地號土地上未
    辦保存登記之房屋 (門牌號碼為台中市○○路238-3號、240
    號)所得鉅額租金收入，被告未將租金所得分配給黃至善之
    其他繼承人即被告等人之事實，已經鈞院以98年度訴字第25
    39號判決確定，自不得再向被告等請求其償還第一借款債務
    、第二借款債務之金額。就原告主張黃至善生前贈與黃光誼
    應予歸扣部分，乃因黃至善於84至86年間修繕臺中市○○區
    ○○路262巷1弄13號及配合臺中市政府拓寬北屯路240巷工
    程，此二項工程需修理、拆除及補強房屋，黃光誼之其他兄
    長因有工作，無法協助當時已高齡八十幾歲之黃至善處理，
    乃由黃光誼協助，原告所指贈與金額，部分即為上開修繕費
    用。又黃至善生前十幾年均與黃光誼一同居住，照顧其生活
    起居，其不定時會交付自己及母親之生活費予黃光誼。故黃
    至善給予黃光誼之款項為修繕費用及生活費用，非原告所指
    稱因結婚、分居或營業從被繼承人受有財產之贈與。又原告
    既已主張是贈與，即有法律原因，怎可能另構成不當得利。
    至於原告所指黃慧敏讓與其債權一節，黃慧敏早於98年12
    月23日以台北北門郵局第6561號存證信函通知原告已撤銷讓
    與之意思表示。縱若原告所述歸扣之要件成立，依民法第
    1146條之規定，該債權均已罹於時效。並聲明：1、原告之
    訴及假執行之聲請均駁回。2、如受不利判決，願供擔保請
    准免為假執行。
二、林麗玉、黃大祐、黃大千部分：被告等並沒有欠原告任何的
    錢，原告請求我們清償債務沒有理由。並聲明：原告之訴駁
    回。
肆、本院會同兩造協議簡化本件爭點如下：
一、不爭執事項：
(一)訴外人黃至善、黃好為夫妻，共育有原告黃光星及黃光英、
    黃光隆、黃慧敏。黃好於50年8月24日死亡。黃光隆於99年7
    月4日死亡後，由其配偶即被告林麗玉、其子即被告黃大祐
    、黃大千共同繼承。黃好死後，黃至善再娶訴外人黃張瓊煙
    ，生有一子即被告黃光誼。黃光誼娶錦芬後，生有子女即
    被告黃珮瑜、黃正瑜、黃立瑜。黃張瓊煙於99年9月28日死
    亡後，黃光誼拋棄對黃張瓊煙之繼承，由黃珮瑜、黃正瑜、
    黃立瑜繼承。
(二)黃至善於86年7月31日邀同黃張瓊煙、黃光誼為連帶保證人
    ，簽立如原證3借據，向臺中市第三用合作社（嗣已改制為
    三信商業銀行）借款200萬元；另於86年12月15日邀同黃張
    瓊煙、黃光隆為連帶保證人，簽立如原證2借據，向三信商
    業銀行借款200萬元。黃至善於87年3月5日死亡後，就第一
    借款債務、第二借款債務，均未按期清償，而有違約欠款情
    形發生。該等債務經部分清償後，三信商業銀行有出具如原
    證4之債務部分償還證明書，作為已清償款項及尚未清償款
    項之證明。
二、爭執之事項：
(一)本件原告主張繼承其父黃至善第一借款債務及第二借款債務
    主債務人之地位，清償部分借款後，依民法第281條規定，
    請求其他連帶保證人及連帶保證人之繼承人即被告等償還各
    自分擔之部分，是否有理由?
(二)原告主張對黃光誼行使民法第1173條規定之歸扣權，是否有
    理由?
伍、本院之判斷：
一、按連帶保證為保證之一種，並非連帶債務，其特點在於其債
    務不失其附從性，保證債務之存在，係以主債務之存在為前
    提。主債務人與連帶保證人間之關係，應適用關於保證之規
    定，主債務人與連帶保證人間並無分擔部分（最高法院88年
    度台上字第1169號判決參照）。詳言之，保證債務之所謂連
    帶，係指保證人與主債務人負同一債務，對於債權人各負全
    部給付之責任者而言，此就民法第272條第1項規定連帶債務
    之文義參照觀之甚明，故連帶保證人不得主張民法第745條
    之先訴抗辯權（最高法院45年臺上字第1426號判例意旨參照
    ）；惟此係指主債務人與連帶保證人對債權人之外部關係而
    言，至於主債務人與連帶保證人間之內部關係，應由主債務
    人負最終清償責任，主債務人清償債務後，自無從援引民法
    第281條「連帶債務人中之一人，因清償、代物清償、提存
    、抵銷或混同，致他債務人同免責任者，得向他債務人請求
    償還各自分擔之部分，並自免責時起之利息」之一般連帶債
    務內部求償規定，請求連帶保證人分擔償還。
二、本件原告主張其父黃至善死亡後，其繼承黃至善上開第一借
    款債務與第二借款債務，而居於借款人之主債務人地位，清
    償部分借款債務後，依民法第281條連帶債務內部求償之規
    定，請求系爭借款之連帶保證人即被告黃光誼，及連帶保證
    人黃光隆之繼承人即被告林麗玉、黃大祐、黃大千與連帶保
    證人黃張瓊煙之繼承人即被告黃珮瑜、黃正瑜、黃立瑜分擔
    償還其所清償之款項。惟如前述，主債務人與連帶保證人間
    之內部關係，應由主債務人負最終清償責任，原告因繼承關
    係，以主債務人地位清償借款債務後，尚無從援引民法第28
    1條規定請求連帶保證人或連帶保證人之繼承人分擔償還，
    所為請求自無理由。況經調閱本院98年度訴字第2539號原告
    請求黃光誼清償債務事件卷，該判決業認定：坐落台中市○
    ○段177之23地號土地上未辦保存登記之房屋(門牌號碼為台
    中市○○路238-3號、240號)，為黃至善所有，黃至善死亡
    後，原告曾自90年7月8日起至98年7月7日止（每2年換約）
    將系爭房屋出租予棨泰公司，除90年7月8日至92年7月7日之
    第一份租賃契約，租金約定每月58,500元外，其餘各次租約
    約定之租金為每月6萬元，租金（自90年7月8日至97年7月7
    日止）均由原告收取，原告收取系爭房屋之租金合計至少為
    5,004,000元等事實。則以此黃至善遺產租金收入金額，已
    逾原告上開主張其清償黃至善第一借款債務、第二借款債務
    之金額，益徵原告所為請求並無理由。
三、再查，繼承人不能證明被繼承人生前確有特種贈與之確據者
    ，自應以未有特種贈與論解釋（院字第416號解釋參照）。
    原告與被告黃光誼對於黃至善於85年至87年間贈與黃光誼計
    2,258,987元究屬特種贈與或一般贈與，各執一詞。原告謂
    當時黃光誼經營便利商店，該贈與金額係供其資金周轉之用
    ；黃光誼則謂該金額係房屋修繕費用及用於黃至善生活照顧
    所需支付之各項費用。查原告對於黃至善之房屋確曾因道路
    拓寬而須修繕，及黃至善生前十幾年生活起居多由被告黃光
    誼負責並未爭執，而係爭執該等修繕費及生活費皆應為小數
    目，而黃光誼受贈款項遠高於此，而謂黃光誼之辯不足採。
    本院認黃至善於87年3月5日死亡前年事已高，衡情應需人看
    護、照料而須支出相當生活費用，故黃光誼所為抗辯尚非無
    據；反之，依原告主張黃光誼當時正在經營便利商店之事實
    ，並不足以推論其有於繼承開始前因營業而從被繼承人黃至
    善受有特種贈與之情事。原告主張被繼承人黃至善曾因被告
    黃光誼營業而為贈與之情事，無法舉證以實其說，且為被告
    黃光誼所否認，難認其已盡舉證責任，故原告主張依民法第
    1173條規定對被告黃光誼行使歸扣權，並無理由。又原告既
    已主張上開黃光誼所得款項為黃至善所贈與，則黃光誼取得
    該等款項即有法律上原因，自非屬不當得利，原告請求黃光
    誼返還受贈款項，自無理由。
四、綜上所述，原告主張依民法第281條規定，請求被告等償還
    各自分擔之借款債務，及主張對黃光誼行使歸扣權，並請求
    如訴之聲明所示，均無理由，應予駁回。原告之訴既經駁回
    ，其假執行之聲請亦失所依附，應併予駁回。
五、本件事證已臻明確，兩造其餘攻擊防禦方法，核與判決結果
    不生影響，爰不逐一論述。
六、訴訟費用負擔之依據：民事訴訟法第78條。
中    華    民    國   100    年    7     月    28    日
                  民事第二庭    法  官   蔡建興
正本係照原本作成。
如對本判決上訴，須於判決送達後20日內向本院提出上訴狀（須
附繕本）。如委任律師提起上訴者，應一併繳納上訴審裁判費。
中    華    民    國   100    年    7     月    29    日
                                書記官  楊金池